【裁判字號】    95,訴,646
【裁判日期】    951024
【裁判案由】    違反毒品危害防制條例
【裁判全文】
臺灣臺南地方法院刑事判決               95年度訴字第646號
公  訴  人  臺灣臺南地方法院檢察署檢察官
被      告  甲○○
                    現於臺灣臺南監獄臺南分監
上列被告因違反毒品危害防制條例案件，經檢察官提起公訴（95
年度毒偵字第638號），及聲請併案審理（95年度毒偵字第1146
、1820、1837、1972號）經被告於準備程序中，就被訴之事實為
有罪之陳述，本院裁定進行簡式審判程序，本院判決如下：
    主  文
甲○○施用第一級毒品，累犯，處有期徒刑壹年。扣案之海洛因
貳小包（合計毛重壹公克）、伍拾伍小包（合計淨重玖點零貳公
克），均沒收銷燬之；毒品包裝袋伍拾柒只、注射針筒玖支均沒
收。
    事  實
一、甲○○前於民國八十九年間曾因偽造文書案件，經本院判處
    有期徒刑五月確定，於九十年五月十一日執行完畢。九十一
    年間因施用毒品案件，經強制戒治期滿後交付保護管束期滿
    ，由台灣台南地方法院檢察署檢察官於民國89年9月15日，
    以89年度戒毒偵字第579號不起訴處分確定後，復因施用第
    一、二級毒品海洛因及安非他命案件，經送強制戒治，並由
    檢察官提起公訴，嗣於91年6月24日，經本院以90 年度訴字
    第1575號判處有期徒刑1年4月確定，又因施用第一級毒品海
    洛因案件，經檢察官提起公訴，由本院於92年11月21日，以
    92年度訴字第1030號案件判處有期徒刑1年6月確定，合併定
    執行刑，尚在假釋中。
二、甲○○仍不思惕勵，因染有毒癮，而基於反復施用毒品之同
    一犯意，自95年1月上旬某日起，至95年7月21日止，在其位
    於臺南縣歸仁鄉○○村○○○街62號、永康市○○○街26號
    之住處等處，持續反復施用第一級毒品海洛因多次，為警於
    （一）95年1月28日在臺南縣歸仁鄉○○○街62號前查獲，
    採尿驗得嗎啡反應；（二）95年3月4日下午10時35分許，又
    在臺南縣歸仁鄉○○街69巷口查獲，並扣得第一級毒品海洛
    因2小包（含袋重1公克）等物品。採尿送驗結果呈海洛因在
    人體水解還原成之嗎啡反應；（三）同年4月29日因另涉竊
    盜案件為警查獲，經警採尿驗得嗎啡反應；（四）同年6月8
    日下午四時二十分許，在台南市○○路○段九十六號前，為
    警查獲經採尿驗得有嗎啡反應；（五）同年7月21日下午二
    時四十分許，在台南縣永康市○○○街二十六號住處，為警
    搜索扣得海洛因五十五包（九點零二公克）及注射針筒九支
    等物品，亦採尿驗得嗎啡反應。
二、案經臺南縣警察局歸仁分局、臺南市警察局第一、第二、第
    三分局報告台灣台南地方法院檢察署檢察官偵查起訴及移送
    併辦。
    理  由
一、經查，上開犯罪事實已經被告甲○○於偵查中與本院審理中
    坦承不諱，核與被告在警詢時自白之情節相符。且被告經警
    查獲五次，在五次警詢時所採尿液，送往長榮大學毒物研究
    中心以酵素免疫分析法EIA篩檢及氣相層析質譜儀GC／MS檢
    驗結果，確呈現海洛因在人體水解還原成之嗎啡陽性反應，
    此有送驗尿液及年籍對照表、長榮大學毒物研究中心確認報
    告五紙附卷可稽。且扣案之毒品二小包（合計毛重一公克）
    ，經被告供承係第一級毒品海洛因無誤。另扣案之毒品五十
    五小包，經法務部調查局鑑驗結果，確係第一級毒品海洛因
    無訛，有該局95年8月15日調科壹字第200006465號鑑定通知
    書影本一份附卷可稽，又有被告施用毒品之注射針筒九支扣
    案可佐。被告之自白內容核與事實相符，可以採信。
二、被告前於八十九年與九十年間因違反毒品危害防制條例案件
    ，經本院裁定令入戒治處所強制戒治，均經強制戒治執行完
    畢釋放，有臺灣高等法院被告前案紀錄表一份附卷可按，被
    告於強制戒治執行完畢釋放後五年內，再犯本件毒品危害防
    制條例第十條第一項及第二項之罪，依法自應予追訴。本件
    事證明確，被告犯行堪以認定。
三、查海洛因係毒品危害防制條例第二條第二項第一款定之第一
    級毒品，禁止非法持有及施用，被告非法施用海洛因，核其
    所為，係犯毒品危害防制條例第十條第一項之施用第一級毒
    品罪。
四、按我國刑法於九十四年二月二日修正公布，已刪除刑法第五
    十六條關於「連續犯」之規定，且自九十五年七月一起生效
    施行。(1)有關刪除連續犯規定之修正理由有：「至連續犯之
    規定廢除後，對於部分【習慣犯】，例如竊盜、【吸毒】等
    犯罪，是否會因適用【數罪併罰】而使刑罰過重產生不合理
    之現象一節，在實務運用上應可參考德、日等國之經驗，委
    由學界及實務以補充解釋之方式，發展接續犯之概念，對於
    合乎【接續犯】或【包括的一罪】之情形，認為構成【單一
    之犯罪】，以限縮數罪併罰之範圍，用以解決上述問題」之
    說明（刑法第五十六條修正理由第四點參照）。(2)且按刑事
    法若干犯罪行為態樣，本質上原具有【反覆、延續】實行之
    特徵，立法時既予特別歸類，定為犯罪構成要件之行為要素
    ，則行為人基於概括之犯意，在密切接近之一定時、地持續
    實行之複次行為，倘依社會通念，於客觀上認為符合一個反
    覆、延續性之行為觀念者，於刑法評價上，即應僅成立一罪
    。學理上所稱【集合犯】之職業性、營業性或收集性等具有
    重複特質之犯罪均屬之，例如經營、從事業務、收集、販賣
    、製造、散布等行為概念者是，亦有最高法院九十五年度台
    上字第一0七九號判決意旨可資參照。(3)至於學界對於刑法
    修正廢除連續犯之規定後所提出之看法，有認為「集合犯
    」是指立法者在系爭構成要件所描述、所預設之該當行為，
    本身就具有【不斷反覆實施】之特性，所以反覆實施行為被
    總括地當成或擬制為【一個構成要件行為】。基於吸毒成癮
    之道理，施用毒品雖然一次施用就已經足以該當系爭構成要
    件，但接連反覆數次施用毒品者，應僅評價為一個施用毒品
    行為，且依施用毒品具有成癮之特性，反覆成習之施用行為
    才是構成要件違反之典型與常態，單一次之施毒行為毋寧說
    是例外，其性質上應列入構成要件行為單數之「集合犯」（
    參照林鈺雄著「跨連新舊法之施用毒品行為－兼論行為單數
    與集合犯、接續犯概念之比較」一文，刊載於臺灣本土法學
    雜誌第八十四期第一四八頁，二００六年七月號）。有從
    「法的行為單數」即「構成要件行為單數」之概念來探討，
    從「刑法分則構成要件」之規定，就法律概念，將數個自然
    意思、活動，融合為一法律上概念之行為，是為一個法律、
    社會評價之單位而成為一個法的行為單數，其種類如：複行
    為犯、集合犯、繼續犯，其中施用毒品罪即為集合犯之一例
    （參照張麗卿所著「刑法修正與案件同一性－兼論最高法院
    九十年度台非字第一六八號判決」一文，刊載於月旦法學雜
    誌第一三四期第二二二頁，二00六年七月號）。有認為「
    集合犯」係分則立法時法律概念之創設，使該等行為必然可
    以包括複數之行為。依德國學說上之見解，係指諸如常業犯
    或習慣犯之多數行為，其各別行為本足以獨立成罪，但基於
    立法上「刑事政策之考量」，將其視為法律上之行為單一。
    而集合犯之複數行為，是建立在主觀要素之基礎上，即數個
    行為經由「反覆實施之意圖」，連結成法律上之一行為。則
    將施用毒品之行為視為集合犯，似未嘗不可（參照高金桂所
    著「接續犯與連續犯之再探討」一文，刊載於「刑事法之基
    礎與界限－洪福增教授紀念專輯」第五二0、五二一頁，二
    00 三年四月）。由此可知，此次刑法修正之立法理由已說
    明施用毒品之包括一罪特性，且多數學說見解，亦認施用毒
    品因具有「成癮」之特性，而將反覆施用毒品行為歸類為「
    集合犯」，乃學說上「構成要件行為單數」態樣之一種，僅
    應為「包括一罪」之評價，均無單就個別施用毒品行為論以
    數罪併合處罰之情形。(4)綜上所述，施用毒品行為既具有成
    癮性及濫用性，若已有高度之習慣性，就施用毒品之人而言
    ，因心理上已強烈依賴毒品解癮，其反覆施用毒品應是基於
    一個犯意決定，而施用毒品之行為本身，其時間及空間密接
    ，顯然具有反覆性及延續性之特徵，如將「多次施用毒品行
    為」評價為數行為而成立數罪，加以併罰，顯與刑罰過度評
    價禁止原則相悖，並有違憲法所揭櫫之比例原則。從而，在
    立法上刪除連續犯規定的情況下，對此施用毒品犯行，堅守
    「施用」毒品之表面文義，認施用一次即係成立一次犯罪行
    為，符合一次犯罪之構成要件，再加以併罰，並非適當之解
    釋適用法律，應在行為人確有高度習慣性的前提下，依社會
    之一般觀念及法律之目的下，將施用毒品行為擴張解釋為反
    覆多次的集合行為，而以一個集合為一個犯罪行為。
五、被告最近一次於九十一年間因違反毒品危害防制條例案件，
    經本院裁定令入戒治處所強制戒治，並於九十二年三月五日
    強制戒治停止執行釋放，於四月十七日執行完畢，有臺灣高
    等法院被告前案紀錄表一份附卷可按，前已述及，如今又觸
    犯本件施用海洛因犯行，顯然並非一般施用毒品行為，而係
    對施用毒品具有高度之習慣性、多次並反覆施用第一級毒品
    海洛因之行為，係集多次行為該當一次構成要件之行為，應
    予評價為「集合犯」之「包括一罪」。
六、被告於九十五年六月三十日以前之施用第一級毒品行為，依
    當時有效之刑法第五十六條規定，應論以連續犯之一罪，得
    加重其刑，惟該行為後之刑法已變更，刪除連續犯之規定，
    而因其九十五年七月一日以後之施用毒品行為，認係集合犯
    之「包括一罪」（不得加重其刑），較修正前連續犯之一罪
    得加重其刑，顯然對被告比較有利，依刑法第二條第一項但
    書規定，被告於九十五年六月三十日以前施用第一級毒品犯
    行，不適用連續犯規定，而亦應認係集合犯之包括一罪，並
    與被告九十五年七月一日至同年同年月二十一日之施用第一
    級毒品犯行，均認係集合犯之包括一罪。被告前於八十九年
    間因犯偽造文書罪，經本院判處有期徒刑五月確定，甫於九
    十年五月十一日執行完畢，此有被告前案紀錄表乙紙附卷可
    稽，茲於五年以內再故意犯本件有期徒刑以上之罪，不論依
    修正前之刑法第47條，或修正後之刑法第47條第1項之規定
    ，均構成累犯，但被告行為終了日係在九十五年七月一日新
    法施行後，即無生新舊法比較之問題，應逕依修正後之刑法
    第47條，論以累犯，並加重其刑。併予敘明。
七、又被告於此期間內多次持有第一級毒品海洛因，並進而施用
    ，其持有之低度行為應為施用之高度行為所吸收，亦不另論
    罪。再查，被告自九十五年三月四日後至九十五年七月二十
    一日止，習慣性施用第一級毒品海洛因之犯行部分，雖未據
    起訴書所論列，然此部分之事實，既經檢察官移請本院併案
    審理並經公訴檢察官當庭表示擴張起訴範圍，本院並認前揭
    未據起訴之部分與檢察官原起訴之部分，有前揭集合犯之包
    括一罪之關係，當為起訴效力所及，依審判不可分原則，本
    院自應予以審究，併此敘明。茲審酌被告前曾因施用毒品經
    送強制戒治處分執行完畢後，猶不思戒絕毒癮、革除惡習，
    顯未能深切悔改並記取教訓，惟念及其施用毒品之犯行，在
    本質上乃屬自我戕害身心健康之行為，且被告並未因此而有
    破壞社會秩序或侵害他人權益之情形，以及被告犯後坦承犯
    行，態度尚佳等一切情狀，爰量處如主文所示之刑，以資懲
    戒。扣案之毒品海洛因二小包（合計毛重一公克）、五十五
    小包（合計淨重九點零二公克），依毒品危害防制條例第十
    八條第一項規定，不問屬於犯人與否，均沒收銷毀。前開毒
    品包裝袋五十七只、及查扣之注射針筒九支，均為被告所有
    供施用毒品之犯罪用，業據被告於警詢時供明。逕依刑法第
    三十八條第一項第二款，諭知沒收。
八、據上論斷，應依刑事訴訟法第二百七十三條之一第一項、第
    二百九十九條第一項前段，毒品危害防制條例第十條第一項
    、第十八條第一項，刑法第十一條前段、刑法第四十七條第
    一項、第三十八條第一項第二款，判決如主文。
本案經檢察官乙○○到庭執行職務。
中    華    民    國    95    年    10    月    24    日
                  刑事第九庭  法  官  朱中和
以上正本證明與原本無異。
如不服本判決，應於收受送達後10日內向本院提出上訴書狀（應
附繕本）。
                              書記官  陳著振
中    華    民    國    95    年    10    月    26    日
附錄本案論罪科刑法條：
毒品危害防制條例第10條第1項：
施用第一級毒品者，處 6 月以上 5 年以下有期徒刑。


司法院資訊處製作；財團法人民間司法改革基金會備份。
